臺北高等行政法院判決
　　　　　　　　　　　　　　　　　　 93年度訴字第01412號
　　　　　　　　　　　　　　　.
原　　　告　恆暉工業有限公司
代　表　人　甲○○
訴訟代理人　丙○○
被　　　告　財政部臺灣省北區國稅局
代　表　人　許虞哲（局長）住同上
訴訟代理人　乙○○
上列當事人間因營利事業所得稅事件，原告不服財政部中華民國
93年3月15日台財訴字第093005264號訴願決定，提起行政訴訟。
本院判決如下：
    主  文
原告之訴駁回。
訴訟費用由原告負擔。
    事  實
一、事實概要：
    原告民國（下同）八十五年度營利事業所得稅結算申報案，
    原列報全年所得額為新台幣（下同）146,343 元，經被告初
    查依法務部調查局台北縣調查站（以下簡稱台北縣調查站）
    移送李文鑫專案查扣證物資料，以其虛增成本 10,602,977
    元及費用1,587,745 元，經 2 次通知原告提示帳簿憑證，
    惟逾期未提示，乃按同業利潤標準核定全年所得額 4,195,2
    33 元、核定應納稅額 1,038,808 元，並依所得稅法第 14
    1 條第 1 項及稅捐稽徵法第 44 條規定，合計處罰鍰 1,41
    9,292 元（漏稅罰 1,012,200 元＋行為罰 407,092 元 =1,
    419,292 元）。原告不服，主張依據財政部賦稅署 87 年 7
    月 23 日台稅一發第 871956197號函送「研商訂定委託李文
    鑫集團申報或簽證廠商核課營利事業所得稅及違章裁罰作業
    事宜」會議紀錄第 8 點第 2 項規定，應予免罰等語，申請
    復查結果，未獲變更，提起訴願，經財政部91 年 5 月 3
    日台財訴第 0000000000 號訴願決定：「原處分撤銷，由被
    告另為處分。」嗣原處分機關依撤銷意旨，重為本件復查決
    定，將原處分關於違反稅捐稽徵法第 44 條之行為罰407,09
     2 元部分予以註銷，變更核定罰鍰為 1,012,200 元。原告
    仍表不服，復提起訴願，旋遭訴願決定駁回，遂向本院提起
    本件行政訴訟。
二、兩造聲明：
  (一)原告聲明：
    1.原處分及訴願決定關於違反所得稅法第110條之罰鍰1,012
      ,200元均撤銷。
    2.訟費用由被告負擔。
  (二)被告聲明：1.駁回原告之訴。 2.訴訟費用由原告負擔。
三、兩造之爭點：
  (一)原告主張：
    1.公法上債務應由被告負舉證責任：
      (1)按「當事人主張事實須負舉證責任，倘所提出之證據不
        足為其主張事實之證明，自不能認其主張之事實為真實
        。又行政官署對於人民有所處罰，必須確實證明其違法
        之事實，倘不能確實證明違法事實之存在，其處罰即不
        能認為合法。」為改制前行政法院39年判字第2號著有
        判例。
      (2)次按「納稅義務人已依本法規定辦理結算申報，但對依
        本法規定應申報課稅之所得額有漏報或短報情事者，處
        以所漏稅額兩倍以下之罰鍰。」固為行為時所得稅法第
        110條第1項所明定。查該規定係屬稅捐秩序罰之漏稅罰
        則。次按稅捐秩序罰可區分為「行為罰」及「漏稅罰」
        兩種，如果納稅義務人因故意或過失違反稅法上誠實申
        報繳納稅款義務，或違背協力義務致使稽徵機關不知有
        關課稅的重要事實，而減少核定應納稅額致發生短漏稅
        捐結果，對於此種違反稅捐秩序的行為，所科處的行政
        秩序罰（罰鍰），一般即稱之為「漏稅罰」。參諸司法
        院釋字第503號解釋謂：「納稅義務人違反作為義務而
        被行為罰，僅須其有違反作為義務之行為即應受處罰；
        而逃漏稅捐之被處漏稅罰者，則須具有處罰法定要件之
        漏稅事實方得為之。... 」均明確闡述行為罰及漏稅罰
        之區分。申言之，行為罰之主觀歸責要件為「過失推定
        」責任，行為罰不以「發生損害或危險」為其要件（即
        非結果犯）；漏稅罰之主關歸責要件為「故意、過失」
        責任，漏稅罰須以「發生損害或危險」結果（即實害結
        果或危險結果）為要件，前揭所得稅法第110條第1項之
        規定，核屬漏稅罰業如前述，是違章事實應符合前述之
        主觀及客觀要件，始該當所得稅法第110條第1項之規定
        ，合先敘明。
      (3)稅捐繳納義務為公法上債務關係，就稅捐債務成立的舉
        證責任即應由被告負擔，亦即稅捐主體、稅捐客體、歸
        屬、稅基、稅率等稅捐及稅捐秩序罰（漏稅罰）構成要
        件，原則上應由被告負責舉證。依財政部91年5月3日台
        財訴字第0911352911號訴願決定撤銷意旨已明確指摘「
        本件調整補稅係因結算申報之成本費用中，有部份憑證
        不全所致，惟是否確有虛增成本費用情事，原處分機關
        未予究明，即逕予補徵稅額裁處漏稅罰，核有未恰...
        」是本件應否按所得稅法第110條第1項規定處罰，需視
        被告有無查獲原告短漏所得額情事之具體事證而論究。
        被告非但未本諸職權調查，逕僅以「依調查站查扣證物
        中所附以鉛筆繕寫之成本費用調整表手稿草稿資料-虛
        增成本費用調整表，與申報書核對」認定原告違章事證
        明確，財政部亦不查，更援引司法院大法官釋字第503
        號解釋作為襲擊，認事用法誠屬草率至極，且顯與漏稅
        罰之主觀歸責要件為「故意、過失」責任，漏稅罰須以
        「發生損害或危險」結果為要件不合，亦有違首揭改制
        前行政法院39年判字第2號判例舉證責任之意旨。
    2.本件裁處罰鍰處分確有未當及違反平等、信賴原則：
      (1)涉李文鑫案多達一千多家廠商，被告審理此類案件係依
        據財政部賦稅署87年7月23日台稅一發第871956197號函
        附「研究訂定委託李文鑫集團申報或簽證廠商核課營利
        事業所得稅及違章裁罰作業事宜」會議決議之處理原則
        （下稱處理原則）之規定辦理，此為被告及受理機關所
        不爭之事實，該處理原則規定「(一)帳證完備者：依所得
        稅法及營利事業所得查核準則等相關法令核實認列，如
        有違章情事，依法處罰。(二)帳證不完備者：經通知之補
        正，無法提示或提示不完全者：１、已取具承諾書者：
        視承諾內容依相關法令予以查核，違章部份並按所得稅
        法第一百十條等相關規定處罰。２、未取具承諾書者：
        其所得額依所得稅法第八十三條規定按同業利潤標準予
        以核定。免罰。」合先敘明。
      (2)查本件裁處漏稅罰並不符合漏稅違章事實之主觀及客觀
        要件，被告亦未盡舉證責任，是其處分確有未當，已如
        前述。第查，被告處理李文鑫案，先期作業對帳證不完
        備者，不論是否取具承諾書，均處以行為罰及漏稅罰，
        嗣經被告訂定處理原則後，形成未出具承諾書之營利事
        業大量復查案件湧入，被告於復查階段或訴願重審時：
        均將行為罰及漏稅罰處分予以撤銷在案。再後案件
        則於原告對訴願決定重核復查決定不服（指行為罰撤銷
        而漏稅罰維持案件），提出訴願，受理機關則援引司法
        院大法官釋字第503號解釋予以訴願決定駁回，亦造成
        徵納兩造冗長救濟，此均為被告所不爭之事實，連被告
        承辦人員都有欲加之罪何患無詞之感。課稅應遵守「法
        律及一般法律原則、非有正當理由，不得為差別待遇、
        行政行為，應以誠實信用之方法為之，並應保護人民正
        當合理之信賴。行政程序，應於當事人有利及不利之情
        形，一律注意」之規定，被告處理李文鑫案，對帳證不
        完備者，其取具與未取具承諾書之基準為何？何以有兩
        種裁量基準？大量相同案件為何前後處理有別？
      (3)又查，在大量同種類具體案件中，被告如欠缺正當合理
        的理由，即不得為相異的處理，否則，即有違平等及信
        賴保護原則；於此情形人民確可據以主張在系爭案件中
        未遵守一貫處理原則，如僅就單一個別案件為差別差異
        時，則有違反憲法第7條平等原則與法律及一般法律原
        則之疑義，故此類大量相同之案件，平等原責及信賴應
        優先適用。涉本案之案件雖各案有其獨特性，惟本件原
        告並未出具承諾書，被告亦未取具得承諾書，其情節符
        合處理原則（二）之２之規定，故本件「僅得依所得稅
        法第八十三條規定按同業利潤標準予以核定。免罰。」
        始符合行政機關行始裁量權，不得逾越法定之裁量範圍
        立法意旨。
    3.綜上，本件原告所述，並非全無理由，請重新審查原處分
      是否合法妥當，以息紛止爭。
  (二)被告主張：
    1.按「納稅義務人已依本法規定辦理結算申報，但對依本法
      規定應申報課稅之所得額有漏報或短報情事者，處以所漏
      稅額兩倍以下之罰鍰。」為所得稅法第110條第1項所明定
      。復按「對於檢調單位查扣發交查核之委託李文鑫集團簽
      證或申報案件，其營利事業所得稅審查及違章之處理，請
      依下例原則辦理。(一)帳證完備者：依所得稅法及營利事業
      所得稅查核準則等相關法令核實認剔，如有違章情事，依
      法處罰。(二)帳證不完備：經通知補正，無法提示或提示不
      完全者：１已取具承諾書者：視承諾內容依相關法令予以
      查核，違章部分並按所得稅法第一百十條等相關規定處罰
      。２未取具承諾書者：其所得額依所得稅法第八十三條規
      定按同業利潤標準予以核定。免罰。…」為財政部賦稅署
      87年7月23日台稅一發871956197 號函附「研究訂定委託
      李文鑫集團申報或簽證廠商核課營利事業所得稅及違章裁
      罰作業事宜」會議紀錄所規定。
    2.本件係「李文鑫集團涉嫌幫助逃漏稅查核專案」，經依調
      查站查扣證物中所附「虛增成本費用調整表」及相關憑證
      等課稅資料與其結算申報資料核對結果，原告自行申報營
      業成本53,435,025元，按調查站查扣憑證實際加總數為42
      ,832,048 元，與申報數差異10,602,977元，即虛增成本
      10,602,977 元，另營業費用原告自行申報11,749,795元
      ，按調查站查扣憑證實際加總數為10,162,050元，與申報
      數差異1,587,745元，即虛增費用1,587,745元，上述虛增
      成本及費用乃依據查扣之憑證查核結果認定，經二次通知
      原告提示帳冊，逾期仍未提示，爰依所得稅法83條規定，
      依查得之資料核定其所得額為13,458,000元，惟超過營業
      收入淨額依同業利潤標準核定之所得額，乃依營利事業所
      得稅查核準則第6條第1項但書規定核定營業淨利為5,316,
      168元，加計非營業收入52,591元，減非營業損失及費用
      1,173,526元，核定全年所得額為4,195,233元。違章部分
      依「營利事業以不實憑證列報成本費用其所得額核定及違
      章金額計算處理原則」辦理，原告虛增成本10,602,977元
      ，虛增費用1,587,745元，共計虛增成本費用12,190,722
      元，查原告自行申報所得額146,134元，而核定所得額為
      4,195,233元，以核定所得額與申報所得額之差額4,048,
      890元，認屬匿報所得額按短漏報論處，計漏稅額1,012,
      200元，乃依所得稅法第110條處罰鍰1,012,200元。而虛
      增成本費用共計12,190,722元匿報所得額之差額部分8,
      141,832元，則依稅捐稽徵法第44條規定，按未依法取得
      合法憑證處以罰鍰407,092元，共計裁處罰鍰1,419,292元
      。
    3.本件經依財政部訴願決定撤銷意旨重新查核結果，查法務
      部調查局台北縣調查站查扣證物中所附「虛增成本費用調
      整表」及相關憑證等課稅資料與其結算申報資料核對，原
      告自行申報營業成本53,435,025元，惟按調查站查扣憑證
      實際加總數為42,832,048元，與申報數差異10,602,977元
      ，即虛增成本10,602,977元，另營業費用自行申報11,749
      ,795 元，按調查站查扣憑證實際加總數為10,162,050元
      ，與申報數差異1,587,745元，即虛增費用1,587,745元，
      上述虛增成本及費用乃依據查扣之憑證查核結果認定，違
      章事實明確，爰依前揭法條規定及財政部訴願決定意旨將
      違反稅捐稽徵法第44條之行為罰407,092元部分予以註銷
      ，變更核定罰鍰為1,012,200元。
    4.原告復主張被告未本諸職權調查，逕以「依調查站查扣證
      物中所附以鉛筆繕寫之成本費用調整表手稿草稿資料-虛
      增成本費用調整表，與申報書核對」認定原告違章事證明
      確等語，提起訴願，經財政部訴願決定以本案原告虛增成
      本費用12,190,722元，乃依據查扣之憑證資料查核結果認
      定，被告依前揭法條規定及訴願決定意旨，重核復查決定
      將違反稅捐稽徵法第44條之行為罰407,092元部分予以註
      銷，變更核定罰鍰為1,012,200元，核無違誤。而原告被
      查獲之帳冊既與實際申報資料不符，其信賴即難謂可堪保
      護，遂駁回其訴願。
    5.原告仍表不服，主張本件裁處漏稅罰並不符合漏稅違章事
      實之主觀及客觀要件，被告未盡舉證責任，先期作業對帳
      證不完備者，不論是否取具承諾書，均處以行為罰及漏稅
      罰，嗣經被告訂定處理原則後，形成未出具承諾書之營利
      事業大量復查案件湧入，被告於復查階段或訴願重審時(1)
      均將行為罰及漏稅罰處分予以撤銷在案。(2)再後案件則於
      原告對訴願決定重核復查決定不服，提出訴願，財政部則
      援引司法院大法官釋字第503號解釋予以訴願決定駁回，
      亦造成徵納兩造冗長救濟，涉本案之案件雖各案有其獨特
      性，惟本件原告並未出具承諾書，被告亦未取得承諾書，
      其情節符合處理原則(二)之２之規定，故本件「僅得依所得
      稅法第八十三條規定按同業利潤標準予以核定。免罰」始
      符合行政機關行使裁量權，不得逾越法定之裁量範圍立法
      意旨云云提起本行政訴訟，查臺北縣調查站於86年9月3日
      搜索李文鑫所屬新聯會計師事務所時，計扣押存放在該事
      所之千餘家公司證據資料，其中有原告83年度報稅資料，
      並於86年11月11日86板肅字第861496號及87年1月21日87
      板肅字第870117號函送被告查處，經就查扣之憑證與虛增
      成本費用調整表及其結算申報資料核對結果，虛增成本及
      費用計12,190,722元，如原告進料憑證加總數為18,700,
      163元，而進料申報數為29,513,144元；旅費憑證加總數
      為85,900元，交際費為1,760,175元，什項購置憑證加總
      數為170,640元，…，核與所查扣虛增成本費用調整表中
      帳載數同，而其申報數分別為旅費566,781元，交際費328
      ,444 元，什項購置212,845元…等，是原告虛增成本費用
      12,190,722元，乃依據查扣之憑證資料查核結果認定，違
      章事實明確，其虛增之成本費用原應全數處漏稅罰，惟依
      前揭法條規定及財政部訴願決定意旨，爰將原處分關於違
      反稅捐稽徵法第44條之行為罰407,092元予以註銷，變更
      核定罰鍰為1,012,200元，尚無不合，原處分請予維持。
    理  由
一、被告之代表人原為林吉昌，於訴訟進行中變更為許虞哲，茲
    據其具狀聲明承受訴訟，核無不合，應予准許：又本件原告
    對本件本稅部分之處分已不再爭執，僅對罰鍰部分為爭執已
    據其在言詞辯論中陳明並記明筆錄在卷，則兩造爭執重點僅
    在罰鍰部分，合先敘明。
二、按「稽徵機關進行調查或復查時，納稅義務人應提示有關各
    種證明所得額之帳簿、文據；其未提示者，稽徵機關得依查
    得之資料或同業利潤標準，核定其所得額。」為所得稅法第
    83 條第 1 項定有明文。次按「本法第 83 條所稱之帳簿文
    據，其關係所得額之一部或關係課稅年度中某一期間之所得
    額，而納稅義務人未能提示者，稽徵機關得就該部分依查得
    之資料或同業利潤標準，核定其所得額。」亦為所得稅法施
    行細則第 81 條所明定。而所謂未提示，兼指帳簿文據全部
    未提示，或雖提示而有不完全、不健全或不相符者均有其適
    用，改制前行政法院亦著有 61 年判字第 198 號判例可資
    參照。末按「帳簿文據，其關係所得額之一部而未能提示者
    ，依所得稅法施行細則第 81 條之規定辦理。但其核定所得
    額，以不超過當年度全部營業收入淨額依同業利潤標準核定
    之所得額為限。」另為查核準則第 6 條第 1 項所規定。末
    按「納稅義務人已依本法規定辦理結算申報，但對依本法規
    定應申報課稅之所得額有漏報或短報情事者，處以所漏稅額
    兩倍以下之罰鍰。」亦為所得稅法第110條第1項所明定。
三、查本件原告 85 年度營利事業所得稅結算申報案，原列報全
    年所得 146,343 元，經被告初查依法務部調查局台北縣調
    查站移送李文鑫專案查扣證物資料，以其「虛增成本費用調
    整表」及相關帳證等課稅資料與其結算申報資料核對結果，
    原告虛增成本 10,602,977 元及費用 1,587,745 元，經二
    次通知原告提示帳簿憑證，惟逾期未提示，被告乃以台北縣
    調查站查扣之證物中僅有憑證而未設置帳簿為由，按同業利
    潤標準核定全年所得額4,195,233元、應納稅額1,038,808
    元，並依所得稅法第110條第1項及稅捐稽徵法第44條規定，
    合計處罰鍰1,419,292元（漏稅罰1,012,200元＋行為罰
    407,092元=1,41 9,292元）。原告不服，主張依據財政部賦
    稅署87年7月23日台稅一發第871956197號函送「研商訂定委
    託李文鑫集團申報或簽證廠商核課營利事業所得稅及違章裁
    罰作業事宜」會議紀錄第8點第2項規定，應予免罰等語之事
    實，有原告85年度營利事業所得稅結算申報書、被告就原告
    85年度營利事業所得稅結算申報核定通知書、法務部調查局
    台北縣調查站87年1月21日（87）板肅字第870117號函、財
    政部賦稅署87年7月23日台稅一發871956197號函、原告復查
    申請書及被告違章罰鍰繳款書等各一份附處分卷足稽，堪認
    為真實。兩造主要爭執點在：原告有無虛增成本10,602,977
    元及費用1,587,745元之事實？經查：
    (一)原告 85 年度營利事業所得稅結算申報虛增成本10,602,9
      77 元及費用 1,587,745 元之事實，已經法務部調查局台
      北縣調查站查明，並於87年1月21日以（87）板肅字第
      870117號函請被告查處，其中編號162即為原告公司，經
      其檢視原告公司之成本及費用憑證，計有部分成本
      10,602,977元及費用1,587,745元欠缺憑證，而有虛增成
      本及費用情事，有法務部調查局台北縣調查站之該函、原
      告85年度申報其他費用及製造費用金額與憑證實際加總差
      異明細表附表二附原處分卷（見第114頁、第177頁）足稽
      。
    (二)原告雖主張並無虛增成本及費用情事，惟其前後二次經被
      告分別通知於86年11月10日及87年1月4日提出85年度帳簿
      憑證、有關文據及營業稅繳款書、統一發票、統一發票購
      買證等資料，經原告申請延期至87年1月30日才提示，亦
      有各該等通知單、被告87年1月12日北區國稅一字第
      87065548號函及原告申請延期提示之申請書函各一份附原
      處分卷可稽（見第70頁以下），惟屆期原告並未依申請書
      承諾提示相關帳簿憑證，以致被告對原告85年度營業成本
      及費用等項無法勾稽，僅得依所得稅法第83條規定，依同
      業利潤標準核定全年所得額。對此，原告於本件言詞辯論
      之際另陳稱，原有憑證等資料因調查局查扣證物時散失而
      無法提出，有不可歸責之事由等云。惟經命舉證證明因調
      查局查扣始散失憑證資料之事實時，原告卻又陳稱無法證
      明，足知所陳有不可歸責之事由致未能提出帳簿等資料之
      說詞毫無根據，顯係臨訟推責之詞，無足憑採。
    (三)再者，原告如自認確無虛增成本及費用之情事，又何必於
      被告通知提示帳簿資料之期間，於86年12月16日向被告提
      出申請書，表明「本公司行業代號2711-12依所得額標準
      7%，本公司85年度『願』按所得額標準自動補稅．．．。
      檢附同意書及繳款書正本乙份」，亦分別有其申請書及自
      動補繳本稅1,113,184元及加計利息47,577元之自動補報
      稅額繳款書各一份附原處分卷足佐（見第69－71頁），足
      見原告於被告查核其85年度之虛增成本及費用案時，因無
      法提示相關帳簿文據始出具申請書，表示願依被告行業代
      號所得額標準自動補繳稅款之心態昭然，是其有被告認定
      之虛增成本10,602,977元及費用1,587,7 45元之事實，即
      堪予認定。
    (四)故而被告於第一次復查決定及經訴願決定發回另為適當處
      分之際，以原告虛增成本及費用係依台北縣調查站查扣之
      憑證查核結果，認定違章事證明確，違章金額計算依「營
      利事告業以不實憑證列報成本費用其所得額核定及違章金
      額計算處理原則」辦理，以核定所得額與申報所得額之差
      額4,048, 890元（4,195,233－146,343＝4,0 48,890）為
      匿漏所得額，計漏稅額1,012,222元（4,048,890×25% ＝
      1,012,222），乃依所得稅法第110條第1項規定處1倍罰鍰
      1,012,200元，並註銷關於違反稅捐稽徵法第44條之行為
      罰407,09 2元部分，即無違誤。
四、綜上，原告被查獲之帳冊既與實際申報資料不符，曾經被告
    至少二次通知，均未能於期限內提出帳簿資料等以供查核，
    被告因之依據調查局移送之資料查明其有虛報成本及費用，
    爰依所得稅法第83條規定，按同業利潤標準核定全年所得額
    4,195,2 33元、核定應納稅額1,038,808元，並依所得稅法
    第110條第1項規定：「納稅義務人已依本法規定辦理結算申
    報，但對依本法規定應申報課稅之所得額有漏報或短報情事
    者，處以所漏稅額兩倍以下之罰鍰。」認屬匿報所得額按短
    漏報論處，計漏稅額1,012, 200元，處罰鍰1,012,200元，
    自無不符。從而，原告上開主張免罰各節均非可採，所訴非
    有理由，被告引據首揭規定，予以裁罰，訴願決定予以維持
    ，即無不合。原告仍執前詞訴請撤銷，為無理由，應予駁回
    。
五、本件判決基礎已經明確，兩造其餘主張或陳述，與判決結果
    無影響，不再一一論述。
據上論結，本件原告之訴為無理由，爰依行政訴訟法第98條第3
項前段，判決如主文。
中　　華　　民　　國　　94　　年　 　6　　月　　9　　 日
                 臺 北 高 等 行 政 法 院   第 六 庭
                             審 判 長 法  官　林  樹  埔
                                      法  官　許  瑞  助
                                      法  官　陳  鴻  斌
上為正本係照原本作成。
如不服本判決，應於送達後20日內，向本院提出上訴狀並表明上
訴理由，如於本判決宣示後送達前提起上訴者，應於判決送達後
20日內補提上訴理由書（須按他造人數附繕本）。
中　　華　　民　　國　   94    年  　6  　月  　9 　　日
                                      書記官  蔡  逸  萱
